臺灣高等法院高雄分院民事判決　　　　 92年度重上字第40號
　　　上　訴　人　　甲○○
　　　訴訟代理人　　徐建光律師
　　　上　一　人
　　　複　代理人　　劉家榮律師
　　　被上訴人　　　高雄縣林園鄉公所
　　　法定代理人　　乙○○
　　　訴訟代理人　　林富美律師
上列當事人間請求租佃爭議事件，上訴人對於民國92年3 月31日
臺灣高雄地方法院90年度重訴字第1090號第一審判決提起上訴，
並於本院為訴之追加，本院於94年12月7 日言詞辯論終結，判決
如下：
    主      文
上訴及追加之訴均駁回。
第二審訴訟費用由上訴人負擔。
    事實及理由
一、查上訴人鄉長已改由乙○○擔任，上訴人具狀聲明由現任法
    定代理人乙○○承受訴訟，於法即無不合，應予准許。次查
    ，上訴人於本院追加請求確認高雄縣林園鄉○○段2736地號
    土地內如附圖二所示紅色斜線Ｂ1 部分，面積1.1403公頃、
    同段2345地號土地內紅色斜線Ａ2 部分，面積0.2050公頃及
    同段2362地號土地內紅色斜線Ａ1 部分，面積0.0345公頃耕
    地租賃權存在。上開中汕段2736、2345、2362地號均源自重
    測前林園鄉○○段10之1 地號土地分割而來，有土地登記謄
    本可稽（本院卷第174 至176 頁、188 至190 頁），被上訴
    人亦陳稱：上訴人追加部分係在原承租範圍內，同意上訴人
    追加等語（本院卷第251 頁）。而上訴人起訴前在租佃爭議
    調解申請書，已表明係就：原林園鄉○○段10之1 地號土地
    租賃耕地為調解等語，有上訴人89年11月29日租佃爭議調解
    申請書可稽（附本院92年度抗字第297 號案卷第23頁）。是
    上開林園鄉○○段2736、2345、2362地號土地顯已經調解調
    處，且上訴人上開追加，核屬請求之基礎事實同一，依民事
    訴訟法第446 條第1 項但書規定，應予准許，合先明。
二、本件上訴人主張：坐落高雄縣林園鄉○○段2731、2733、27
    34、2735、2736地號土地（重測前舊地號係汕尾段10之1 地
    號，以下簡稱系爭土地）原為河川地，係其父於日據時期填
    土使用，台灣光復後土地所有權始登記為被上訴人所有，並
    由上訴人之父繳納地租耕作，上訴人於系爭土地耕作迄今，
    已50餘年，期間均按時繳納地租，兩造間就系爭土地應存在
    有不定期限之耕地租賃契約。系爭土地於54年間高雄縣政府
    擬興建中芸漁港避風港，上訴人並未與被上訴人協議終止租
    約。被上訴人所提出52年6 月1 日公有耕地租賃契約及55年
    2 月28日、3 月7 日、3 月14日、3 月15日協調會紀錄上訴
    人之簽名均係偽造，另被上訴人提出之高雄縣政府55年4 月
    20日府地權字第28754 號函檢具之中芸漁港用地協議紀錄上
    記載「補償費鄉有土地因魚塭範圍較小，建設經費較大，所
    有堤防及魚產物按高雄港擴港用地收回小港魚塭補償費每公
    頃新台幣（下同）6 萬2,000 元，增加30% 計8 萬0,600 元
    。」等語，然依交通部高雄港務局92年9 月24日高港埠秘字
    第0920022367號函謂：「高雄港擴港用地．．，於民國62年
    開始配合高雄縣政府相關作業流程，依法徵收補償在（小港
    區）擴建工程用地，．．」，則前揭55年已存在之「中芸漁
    港用地協議紀錄」，在時間順序，顯不可能按62年始辦理徵
    收之補償費用，則前開「中芸漁港用地協議紀錄」顯係偽造
    。又被上訴人發放之補償金31萬4,505 元僅補償魚苗，而不
    及於土地徵收補償金，兩造關於土地終止契約的補償並未談
    妥，兩造耕地租賃契約繼續存在。況被上訴人亦曾同意未使
    用做為避風港之部分，即中汕段2345、2362地號之部分土地
    ，仍繼續由上訴人租用等情。上訴人於原審聲明：請求確認
    上訴人就中汕段2731地號土地內如附圖一所示Ａ部分，面積
    0.3936公頃、同段2735地號土地內如附圖一所示Ｂ部分，面
    積0.0361公頃、同段2733地號土地內如附圖一所示Ｃ部分，
    面積0.1359公頃、同段2734地號土地內如附圖一所示Ｄ部分
    ，面積0.0174公頃、同段2736地號土地內如附圖一所示Ｅ部
    分，面積0.3 公頃耕地租賃權存在之之判決（原審就中汕段
    2731、2735、2733、2734地號土地部分為上訴人敗訴判決，
    另2736地號部分以未經聲請調解調處為由裁定駁回上訴人之
    訴）。上訴人於本院聲明：(一)原判決廢棄。(二)請求確認上訴
    人就中汕段2731地號土地內如附圖一所示Ａ部分，面積0.39
    36公頃、同段2735地號土地內如附圖一所示Ｂ部分，面積0.
    0361公頃、同段2733地號土地內如附圖一所示C 部分，面積
    0.1359公頃、同段2734地號土地內如附圖一所示Ｄ部分，面
    積0.0174公頃耕地租賃權存在。(三)追加請求確認同段2736地
    號土地內如附圖二所示紅色斜線Ｂ1 部分，面積1.1403公頃
    、同段2345地號土地如附圖二所示紅色斜線Ａ2 部分，面積
    0.2050公頃及同段2362地號土地內如附圖二所示紅色斜線Ａ
    1 部分，面積0.0345公頃耕地租賃權存在。
三、被上訴人則以：兩造就重測前汕尾段10之1 地號、地目旱、
    等則14、面積0.6013公頃、0.18342 公頃，正產物為甘薯，
    其承租期間為52年1 月1 日起至57年12月31日止共計6 年，
    依照兩造在52年6 月1 日所訂之租賃契約書之記載，本件租
    約在當時應有耕地三七五租約之適用。惟因54年間高雄縣政
    府向被上訴人催辦中芸漁港避風港用地應速收回，被上訴人
    乃於55年間即陸續召開多次協調會，與上訴人在內等承租戶
    商討土地收回及補償事宜，惟協調不成。嗣於同年4 月11日
    由全體承租戶及被上訴人及高雄縣政府之人員協調之結果，
    上訴人同意被上訴人之補償金發放標準，並於同年5 月15
    日前自行清除地上物將系爭土地交還被上訴人。而上訴人已
    於55年8 月31日領取土地補償費31萬4,505 元，是兩造間就
    系爭土地已無任何租賃關係存在。被上訴人當時為確定徵收
    之價格，被上訴人及縣政府人員確實參酌高雄港收回公有土
    地之相關價格，提供收回補償之協議之參酌，而非如上訴人
    所云完全依照高雄港務局徵收港口土地之價格，緣土地坐落
    地點公告現值、市價完全不同，根本無法完全參酌。又被上
    訴人於收回系爭土地後，並未再行放租等語，資為抗辯。並
    於本院聲明: 上訴及追加之訴均駁回。
四、兩造不爭執之事實：
  (一)上訴人前承租被上訴人所有之系爭土地，54年間因高雄縣政
    府欲興建中芸漁港避風港，上訴人於55年8 月31日領取補償
    金31萬4,505元。
  (二)系爭土地現仍由上訴人使用。
五、茲就兩造爭執之處，分述如下：
  (一)上訴人請求確認中汕段2731地號土地內如附圖一所示Ａ部分
    ，面積0.3936公頃、同段2735地號土地內如附圖一所示Ｂ部
    分，面積0.03 61 公頃、同段2733地號土地內如附圖一所示
    Ｃ部分，面積0.1359公頃、同段2734地號土地內如附圖一所
    示Ｄ部分，面積0.0174公頃、同段2736地號土地內如附圖二
    所示紅色斜線Ｂ1 部分，面積1.1403公頃耕地租賃權存在，
    是否有理？
    上訴人主張系爭土地原為河川地，係其父於日據時期填土使
    用，台灣光復後土地所有權始登記為被上訴人所有，並由上
    訴人之父繳納地租耕作，上訴人於系爭土地耕作迄今，已50
    餘年，期間均按時繳納地租，兩造間就系爭土地應存在有不
    定期限之耕地租賃契約等情，雖據提出繳納租金明細表及租
    金收據為證，然為被上訴人所否認，並陳稱：兩造係於52年
    6 月1 日訂立耕地租賃契約，因興建中芸漁港避風港，於55
    年間即陸續召開多次協調會，上訴人同意並領取土地補償費
    31萬4,505 元，是以兩造間就系爭土地已無任何租賃關係存
    在等語。經查：
  1.中汕段2731、2735、2733、2734、2736地號土地，係均源自
    重測前汕尾段10之1 地號土地分割而來，兩造就重測前汕尾
    段10之1 地號、面積0.6013公頃、0.1834 2公頃，於52 年6
    月1 日訂立耕地租賃契約，被上訴人於55年間接受高雄縣政
    府函催速辦理收回中芸漁港避風港用地後，即於同年2 月22
    日以公文函告各承租戶，須收回坐落汕尾段10之1 地號之放
    租地（包括系爭土地）供中芸漁港建造漁船避風泊地意旨等
    情，有被上訴人提出之耕地租賃契約、高雄縣政府以55年2
    月12日府建漁字第10267 號函及被上訴人55年2 月22日函在
    卷可佐。嗣被上訴人即分別於同年2 月28日、3 月7 日、3
    月14日、3 月15日與各承租戶就中芸漁港避風泊地收回用地
    召開協調會，而未能成立。惟經高雄縣政府於同年4 月11日
    邀集上訴人等承租戶，由林祺瑞主持之中芸漁港用地協調會
    中，始同意依被上訴人提出之補償條件，由被上訴人收回土
    地，該日之協調結果記載：「(1)甲○○君使用鄉公所及國有
    未登錄地同意後列條件將土地交還鄉公所及縣政府提供中芸
    漁港建設之用。(2)補償費鄉有土地因魚塭範圍較小，建設經
    費較大，所有堤防及魚產物按高雄港擴港用地收回小港魚塭
    補償費每公頃6 萬2,000 元，增加30% 計8 萬0,600 元。(3)
    國有地部份以未經承租按實際損害補償每公頃6 萬2, 000元
    。(4)面積鄉有地按承租面積計算，國有地按實測計算，魚塭
    與漁港隔界堤防原係洪君無條件提供使用，併入此項實測補
    償．．．。(5)房屋、抽水機、水井、電力及構造物（堤防除
    外）樹木等實地查估。(6)本案土地使用人應於5 月15日前自
    行清除地上物及魚產物，交與政府同時領取補償費」等語，
    有高雄縣政府55年4 月20日府地權字第28754 號函檢具之中
    芸漁港用地協議紀錄可按，顯見該次協調會議中已就補償費
    之發放標準作成決議。
  2.上訴人辯稱：被上訴人所提出52年6 月1 日公有耕地租賃契
    約及55年2 月28日、3 月7 日、3 月14日、3 月15日協調會
    紀錄上訴人之簽名係偽造，且被上訴人提出之高雄縣政府55
    年4 月20日府地權字第28754 號函檢具之中芸漁港用地協議
    紀錄上記載「按高雄港擴港用地收回小港魚塭補償費」等語
    ，而依交通部高雄港務局92年9 月24日函覆，高雄港擴港用
    地．．，於62年開始配合高雄縣政府相關作業流程，依法徵
    收補償在（小港區）擴建工程用地等語，則前揭55年已存在
    之「中芸漁港用地協議紀錄」，在時間順序，顯不可能按62
    年始辦理徵收之補償費用，前開「中芸漁港用地協議紀錄」
    顯係偽造云云，惟查，林園鄉中芸漁港避風港收回公地地上
    物等補償清冊上所載上訴人補償部分，計有鄉○○○段10之
    1 地號0. 6013 公頃及同地號1 點8342公頃，均以每公頃8
    萬0,600 元計算；國有未登錄土地1.2100公頃，以每公頃6
    萬2,000 元計算，連同該3 筆土地上之地上設施補償費4 萬
    3,185 元，共計31萬4,505 元等情，核與被上訴人所提出52
    年6 月1 日簽訂之公有耕地租賃契約上所載被上訴人承租坐
    落地號及面積相同，並與上訴人自承已領取補償金31萬4,50
    5 元乙節相符。至高雄縣政府55年4 月20日府地權字第2875
    4 號函檢具之中芸漁港用地協議紀錄上記載「補償費．．．
    按高雄港擴港用地收回小港魚塭補償費」等語，雖交通部高
    雄港務局92年9 月24日高港埠秘字第0920022367號函謂：「
    高雄港擴港用地．．，於62年開始配合高雄縣政府相關作業
    流程，依法徵收補償在（小港區）擴建工程用地，．．」等
    語，惟該函並不能證明高雄港擴港用地收回小港魚塭，在55
    年4 月之前從未有關於補償費之協議討論，是上開交通部高
    雄港務局函並不能為上訴人有利之認定。上訴人雖又主張：
    本件所據以認定之中芸漁港避風港案卷中，所有上訴人之簽
    名及印鑑均係偽造云云，惟查，原審依職權調閱上訴人於高
    雄市小港區漁會開戶資料原本、命上訴人於91年4 月30日、
    7 月16日當庭簽名及上訴人提出66年果樹買賣暨所屬公有土
    地讓與契約書與上訴人主張偽造之各該公文書證，經原審囑
    託法務部調查局及憲兵學校鑑定之結果，該二單位均函覆印
    文部分蓋印模糊不完整、筆跡部分則書寫時間差異過大無法
    鑑定，有法務部調查局調科貳字第09100750730 號函、憲兵
    學校（92）堅研字第0960號函附卷可稽（原審(二)卷第148 、
    195 頁）。又比對被上訴人所提55年數次協調會議簽到簿、
    被上訴人中芸漁港避風港案卷中上訴人「甲○○」之簽名雖
    有不同，然其可能係上訴人委託他人代簽，或嗣後上訴人刻
    意變更其簽名方式，尚不足以為反證推翻被上訴人所提前開
    公文書之真正。況查被上訴人提出之有關書證，原審命被上
    訴人提出之該書證原本，經核與卷內影本相符，且被上訴人
    提出之中芸漁港避風港案卷及鄉有土地承辦案卷（中芸漁港
    用地案）二卷，經勘驗結果，55年1 月1 日立之中芸漁港避
    風港案卷卷宗明顯紙張老舊，內附信封與明信片上面記載之
    時間均為55年間；60年8 月28日立之鄉有土地承辦案卷宗明
    顯紙張較新，且兩卷資料編集先後順序井然，足見被上訴人
    提出之各該書證顯非臨訟編造，且被上訴人於4 、50年前顯
    無法預料日後會有本件訴訟，而被上訴人當初承辦人員早已
    離職或死亡，自無早於4 、50年前即偽造上開書證之理，是
    上訴人空言主張前開書證係被上訴人有計畫之偽造文書云云
    ，未能舉證以實其說，自不足採。是上訴人主張52年6 月1
    日公有耕地租賃契約及55年2 月28日、3 月7 日、3 月14日
    、3 月15日協調會紀錄上訴人之簽名係偽造，被上訴人所提
    出之高雄縣政府55年4 月20日府地權字第28754 號函檢具之
    中芸漁港用地協議紀錄亦屬偽造云云，尚無可採。而上訴人
    既已依前開協調會之條件收受依租約面積計算之補償金，足
    證上訴人已同意交還租約所載之承租土地，應無疑義。
  3.上訴人又主張被上訴人發放之補償金31萬4,505 元僅補償魚
    苗，而不及於土地徵收補償金，兩造關於土地終止契約的補
    償並未談妥，兩造耕地租賃契約繼續存在云云，經查，上訴
    人於被上訴人告訴其竊佔罪時於警局陳稱：「民國54年間，
    政府擬將土地闢為避風港曾與承租人我甲○○等18人協議並
    就土地部分及地上物部分之補償酌定標準，．．，已使用為
    避風港之土地，則由承租人領取土地部分及地上物部分補償
    費。」等語（警卷第6 頁），偵查中亦陳稱：「民國54年間
    ，政府擬將上開土地闢為避風港，經協調結果，聲請人（即
    上訴人）同意提供該土地」等語（偵查卷第54頁、60頁反面
    ）。而上訴人所舉證人林登賀亦證稱：31萬多元是由鄉公所
    的承辦人員決定發放，原來是金額談不攏，後來我去幫忙協
    調叫甲○○為了建設林園鄉不要太計較，才決定金額為31萬
    多元，土地是作為避風港使用。」等語（原審(二)卷第96頁）
    。足見上訴人空言否認協調及31萬4,505 元僅補償魚苗，而
    不及於土地徵收補償金云云，自無可採。是被上訴人辯稱上
    訴人領取之補償金即係其所承租及占用土地及地上物之全部
    補償金為可採。
  4.況本件被上訴人前依民法第767 條之規定，訴請上訴人應將
    系爭中汕段2731地號土地上如附圖一所示Ａ部分，面積0.39
    36公頃、同段2735地號土地上如附圖一所示Ｂ部分，面積0.
    03 61 公頃、同段2733地號土地上如附圖一所示Ｃ部分，0.
    1359公頃，及同段2734地號土地上如附圖一所示Ｄ部分，面
    積0.0174公頃之地上物清除，將土地返還予被上訴人，業據
    台灣高雄地方法院89年度重訴字第257 號、本院90年度重上
    字第2 號及最高法院90年度台上字第2287號判決上訴人敗訴
    確定在案，業經本院依調取上開民事卷宗查明屬實。經查：
    本件與前案之當事人均屬相同，而前案確定判決之理由業已
    就「兩造間就系爭土地有無耕地租賃契約存在」及「上訴人
    領取之系爭補償金究係僅補償魚種部分或係其承租及占用土
    地之全部補償金」等重要爭點，本於當事人辯論之結果，認
    定兩造間就系爭土地已無耕地租賃契約存在，且上訴人領取
    之補償金即其承租及占用土地之全部補償金，而上訴人又未
    能提出新訴訟資料，其仍以相同事由再為爭執，自不足採。
    足證被上訴人辯稱上訴人於55年8 月31日領取系爭土地補償
    費，而同意終止兩造間之耕地租賃契約之事實，洵堪認定。
  (二)上訴人請求確認中汕段2345地號土地如附圖二所示紅色斜線
    Ａ2 部分，面積0.2050公頃及同段2362地號土地內如附圖二
    所示紅色斜線Ａ1 部分，面積0.0345公頃耕地租賃權存在，
    是否有理？
  1.上訴人主張兩造約於55年6 至7 月間，由林祺瑞主持之協調
    會中達成中芸港建設完成後，剩餘土地仍發放原承租人耕作
    之協議，故兩造間就上開土地成立新耕地租賃契約乙節，固
    據其提出所謂之高雄縣林園鄉公所55年12月15日通知各承租
    人測量指界函及假分割圖為證。被上訴人辯稱其於完全收回
    系爭土地後，並未再行放租，即或曾經測量或製作任何假分
    割圖，當亦不影響未再放租之事實等語。
  2.經查：上訴人提出之高雄縣林園鄉公所55年12月15日通知各
    承租人測量指界函模糊不清，無法看出其日期即為其所指之
    55年間，且被上訴人提出之55 年1月1 日立之中芸漁港避風
    港案卷宗原本，復查無該函存在。參以被上訴人之主辦人員
    於55年6 月18日簽准：「中芸漁港避風港用地已收回，將租
    約自本期起終止並停止課徵佃租」，又高雄縣政府55年7 月
    2 日更就上訴人申請中芸漁港避風港施工用地繼續放養魚苗
    一事函覆：「．．．至繼續放養魚苗乙節，本府現正辦理工
    程發包，如經發包竣事後隨即施工，所請未便照准。」有該
    簽呈及高雄縣政府來文簡便答復表附於林園鄉公所中芸漁港
    避風港案卷宗可證，益證被上訴人並無將系爭土地再行出租
    予上訴人等情堪可採信。雖上訴人主張被上訴人於58年6 月
    3 日通知各承租人召開承租鄉有公地座談會，並曾與原承租
    人之一訴外人周石鵬開立租單之情，可證上訴人耕作之土地
    仍有租賃關係云云，惟其未能提出該被上訴人通知證明，且
    由被上訴人另開立租單予第三人周石鵬等情觀之，兩造間若
    另有訂定租賃契約應有租單等文件，否則何以對租賃契約成
    立之必要之點諸如租金、承租範圍等事項加以約定？由此更
    證明兩造間並未另成立租賃關係。而證人林登賀雖到庭證稱
    ：當年鄉公所承辦人員龔天墨有告訴我作為避風港使用的土
    地徵收之後如有剩餘的土地發給上訴人等人使用云云，林登
    賀雖為當時出面協調之地方耆老，縱令其曾聽聞被上訴人承
    辦人員龔天墨告知未使用之土地將繼續放租一事，惟行政機
    關內部承辦人員之意思表示，尚難代表行政機關，即難憑此
    認定被上訴人與上訴人間已就未使用之土地繼續放租達成意
    思表示之合致。是上訴人並無法舉證證明兩造就系爭中汕段
    2345地號土地如附圖二所示紅色斜線Ａ2 部分，面積0.2050
    公頃及同段2362地號土地內如附圖二所示紅色斜線Ａ1 部分
    ，面積0.0345公頃部分土地，另行成立耕地租賃契約。則上
    訴人請求確認上開中汕段2345地號土地如附圖二所示紅色斜
    線Ａ2 部分，及同段2362地號土地內如附圖二所示紅色斜線
    Ａ1 部分土地租賃權存在，尚屬無據。
六、綜上所述，上訴人請求確認中汕段2731地號土地內如附圖一
    所示Ａ部分，面積0.3936公頃、同段2735地號土地內如附圖
    一所示Ｂ部分，面積0.0361公頃、同段27 33 地號土地內如
    附圖一所示C 部分，面積0.1359公頃、同段2734地號土地內
    如附圖一所示Ｄ部分，面積0.0174公頃耕地租賃權存在，為
    無理由，不應准許。原審為上訴人敗訴之判決，並無不合。
    上訴意旨指摘原判決不當，求予廢棄改判，為無理由，應予
    駁回。另上訴人於本院追加請求確認同段2736地號土地內如
    附圖二所示紅色斜線Ｂ1 部分，面積1.1403公頃、同段2345
    地號土地如附圖二所示紅色斜線Ａ2 部分，面積0.2050公頃
    及同段2362地號土地內如附圖二所示紅色斜線Ａ1 部分，面
    積0.0345公頃耕地租賃權存在部分，因未能證明有賃關係存
    在，其追加部分亦屬無據，應一併駁回。
七、據上論結，本件上訴及追加之訴均無理由，依民事訴訟法第
    449條第1項、第78條，判決如主文。
中　　華　　民　　國　　94　　年　　12　　月　　21　　日
                            民事第五庭
                                   審判長法官  蔡明宛
                                   法      官  黃國川
                                   法      官  曾錦昌
以上正本證明與原本無異。
如對本判決上訴，須於判決送達後20日內向本院提出上訴狀，其
未表明上訴理由者，應於上訴後20日內向本院提出上訴理由書（
均須按他造當事人之人數附繕本）。上訴時應提出委任律師或具
有律師資格之人之委任狀，並依附註條文規定辦理。
中　　華　　民　　國　　94　　年　　12　　月　　21　　日
                                   書  記  官  王婉蓉
附註：
民事訴訟法第466 條之1 ：對於第二審判決上訴，上訴人應委任
律師為訴訟代理人，但上訴人或其法定代理人具有律師資格者，
不在此限。
上訴人之配偶、三親等內之血親、二親等內之姻親，或上訴人為
法人、中央或地方機關時，其所屬專任人員具有律師資格並經法
院認適當者，亦得為第三審訴訟代理人。第1 項但書及第2 項情
形，應於提起上訴或委任時釋明之。
